【裁判字號】    98,上易,351
【裁判日期】    980707
【裁判案由】    詐欺
【裁判全文】
臺灣高等法院高雄分院刑事判決         98年度上易字第351號
上  訴  人
即  被  告  丙○○
選任辯護人  樓嘉君律師
上列上訴人因詐欺案件，不服臺灣屏東地方法院96年度易字第45
9 號中華民國98年1 月23日第一審判決（起訴案號：臺灣屏東地
方法院檢察署96年度偵字第281 號），提起上訴，本院判決如下
：
    主  文
原判決撤銷。
丙○○連續犯詐欺取財罪，處有期徒刑壹年，減為有期徒刑陸月
，如易科罰金，以新台幣玖佰元即銀元佰元折算壹日。
    事  實
一、緣丙○○因積欠其經銷上興飼料股份有限公司（下稱「上興
    公司」，設在屏東縣萬丹鄉○○路505 號）之飼料貨款新台
    幣（下同）296 萬8205元，而於民國95年2 月9 日，在上興
    公司位於上址之辦公室內，與上興公司達成口頭協議：「(一)
    丙○○應將其所有客戶（即飼料購買人，下稱客戶）釋出，
    由上興公司直營，並由上興公司直接出貨，及直接向客戶收
    取貨款。(二)丙○○之身分，由經銷商轉為仲介人，上興公司
    出貨給其原客戶之銷售額，於貨款回收後計算佣金予丙○○
    ，佣金超過5 萬元部分，折抵丙○○之前積欠之貨款。(三)丙○○須於協議後1 個月內，帶領上興公司員工丁○○拜訪其
    所有客戶，並告知所有客戶，爾後將由上興公司直接出貨及
    收款」等情。詎丙○○竟因自己經濟窘迫，而基於意圖為自
    己不法所有之概括犯意，於上開協議後，先對如附表一所示
    之客戶隱瞞上開協議事實，仍以上興公司經銷商自居，並為
    客戶接洽飼料訂購事宜，而上興公司亦疏於控管，仍由丙○○為客戶訂貨，並將飼料運送至客戶指定之地點，或由丙○○逕行前往上興公司為客戶提貨。之後，丙○○再向不知情
    之客戶收取如附表一所示之飼料貨款，而以此手法連續於附
    表一所示時、地，詐得共計65萬9900元，並供己償還其他償
    務或花用他處，並未交付予上興公司。
二、案經上興公司訴由臺灣屏東地方法院檢察署檢察官偵查起訴
    。
    理  由
一、證據能力：
(一)、告訴人上興公司代表人甲○○之陳述未經具結，及卷附之告
    訴人書狀，係被告以外之人於審判外之言詞或書面陳述，依
    據刑事訴訟法第159 條第1 項規定，認無證據能力。
(二)、後述關於證人於審判外之陳述及卷附書證之傳聞證據等部份
    ，檢察官、被告、辯護人已於本院審理調查上開證據時均知
    係屬傳聞證據，而就此證據能力均表示無意見，即同意作為
    證據，且本院認為以之作為本案認定之證據，均與待證事實
    具有關聯性，且無證據證明此等證詞有何非出於任意性，或
    書證有何遭變造或偽造情事，作為本案之證據亦屬適當，依
    刑事訴訟法第159 條之5 第1 項規定，自得為證據。
二、訊據上訴人即被告丙○○於原審、本院固均坦承其有收取如
    附表一所示客戶之貨款等情（見原審卷(一)第12頁反面、119
    、120 頁，原審卷(二)第113 頁，本院卷第35頁反面），然否
    認詐欺取財犯行，辯稱：其無詐騙客戶之意云云，然查：
(一)、上開事實，業據告訴人上興公司人員即證人子○○、丑○○
    、丁○○等人各於偵查、原審、本院具結證述明確，另有客
    戶即證人辛○○、壬○○、陳清井及戊○○等人各於原審證
    述在卷，復有卷附上興公司之請款單、銷貨單、銷貨退回單
    、出貨單等件影本可稽。
(二)、按刑法上詐欺罪中所謂之「詐術行為」，不以積極之語言、
    文字、肢體、舉動或兼有之綜合表態等為限，其因消極之隱
    瞞行為，致使被害人陷於錯誤，亦包括在內。而在此等消極
    性詐欺之場合，須以行為人違背法律上據實告知之義務，而
    利用他人之錯誤，始克相當（最高法院91年度台上字第6078
    號、90年度台上字第7781號判決參照）。本件被告依其與告
    訴人上興公司之上開協議，原有義務告知客戶「日後如欲訂
    購飼料時，應由上興公司直接向客戶出貨及收款」，惟被告
    竟隱瞞此項事實，利用上興公司疏於控管出貨及使客戶誤認
    其仍有收款之權，而收受如附表一所示貨款，是被告詐欺取
    財之犯意甚明。至於被告曾交付其他支票給告訴人公司兌現
    部分，僅能證明被告尚無此部分貨款之詐欺犯行，不能以此
    推論被告全無其他部分之貨款詐欺犯行。
(三)、告訴人雖於原審提出「協議後出貨收款情形」（見原審卷(一)
    第63頁），主張附表二所載部分亦屬被告詐欺取財犯行，然
    關於附表二編號1 、2 部分，被告辯稱其未收取此部分貨款
    ，而係因客戶主張要以其先前積欠之債務相抵等語，而證人
    庚○○、癸○○於原審亦證實在卷（見原審卷(二)第111 頁反
    面、第21頁反面）。又關於附表二編號3 部分，被告辯稱係
    在協議前向客戶先收貨款，之後再出貨，並非其於協議後向
    客戶所收之貨款等語，而證人己○○於原審亦承認曾有先付
    貨款之舉，另證人丁○○於本院亦證述「其在上開協議前，
    曾聽過己○○要以被告所欠前債來抵銷貨款」等語（見本院
    卷第56頁反面），足徵被告此部分辯詞非虛。另關於附表二
    編號4 、5 部分，被告於原審、本院均否認有收取此部分貨
    款等情（見原審卷(一)第119 頁反面，本院卷第35頁反面），
    此部分又無其他相關證人證詞或被告收款之書證等可供左認
    ，自難證明有此部分事實。從而，關於附表二所載部分，無
    從僅憑告訴人提出之「協議後出貨收款情形」所載此部分，
    遽認被告亦涉犯此部分詐欺取財犯行，附此敘明。
(四)、綜上所述，被告所辯上情，並非可採。本件事證明確，被告
    上開詐欺取財犯行，堪以認定。至於被告辯護人於本院聲請
    傳訊證人乙○○夫妻、己○○、張簡光進、港嘴泉、王朝祈
    、陳鏡同等人，欲證明「被告確曾帶丁○○向上開證人等客
    戶拜訪，並表示以後由丁○○去叫貨」等情（見本院卷第45
    -46 頁），然此部分待證事實業已明確（如上所述），依刑
    事訴訟法第163 條之2 第2 項第3 款規定，本院認為此調查
    已無必要，附此敘明。
三、核被告丙○○所為，係犯刑法第339 條第1 項之詐欺取財罪
    。又被告前後如附表一所示多次行為，時間緊接，所犯罪名
    相同，顯係出於概括犯意反覆為之，為刑法修正前之「連續
    犯」，應依修正前刑法第56條規定以一罪論，並加重其刑（
    被告行為後，刑法第56條關於連續犯之規定，業於94年2 月
    2 日修正公布刪除，並於95年7 月1 日施行，則被告之犯行
    ，因行為後新法業已刪除上開規定，此刪除雖非犯罪構成要
    件之變更，但顯已影響行為人刑罰之法律效果，自屬法律有
    變更。比較新、舊法律結果，因舊法係依連續犯、牽連犯規
    定論以一罪，新法則應依行為數分別論罪，自以舊法較有利
    於被告，依刑法第2 條第1 項前段規定，仍應適用較有利於
    被告之行為時法律即舊法論以連續犯，最高法院95年第8 次
    刑事庭會議決議參照）。至於公訴意旨雖僅就附表一編號1
    、2 部分之犯行起訴，然被告所犯附表一其他犯行部分，與
    上開起訴部分有修正前刑法連續犯之裁判上一罪關係，已如
    前述，本院自得併為審理。
四、原審據以論處被告丙○○罪刑，固非無見；惟關於附表二所
    載部分，尚難證明被告有此部分詐欺犯罪（如上所述），原
    判決就附表二部分併予論處被告罪刑，自有未合。被告上訴
    所執前詞否認犯罪，指摘原判決不當，雖無理由，惟原判決
    既有上開可議，自應將原判決撤銷改判。審酌被告明知自己
    經濟窘迫，並已積欠告訴人上興公司296 萬8205元之貨款，
    竟仍連續詐取如附表一所示應由上興公司收取之貨款而供己
    償債花用，被告犯罪手段、情節損及上興公司程度非輕，迄
    今尚未能償還上興公司或達成和解，及尚無其他犯罪前科之
    素行尚佳（見卷附臺灣高等法院被告前案紀錄表）等一切情
    狀，量處如主文所示之刑。又被告上開犯罪時間在中華民國
    96年4 月24日以前，合於中華民國96年罪犯減刑條例所定之
    減刑條件，爰依法減其刑期二分之一如主文所示，併諭知如
    主文所示之易科罰金折算標準（按被告行為時之易科罰金折
    算標準，修正前罰金罰鍰提高標準條例第2 條前段規定，就
    其原定數額提高為100 倍折算1 日，則易科罰金折算標準，
    應以銀元300 元折算1 日，經折算為新臺幣後，應以新臺幣
    900 元折算為1 日。惟95年7 月1 日修正公布施行之刑法第
    41條第1 項前段則規定：「犯最重本刑為五年以下有期徒刑
    以下之刑之罪，而受六個月以下有期徒刑或拘役之宣告者，
    得以新臺幣一千元、二千元或三千元折算一日，易科罰金。
    」比較修正前後之易科罰金折算標準，以95年7 月1 日修正
    公布施行前之規定，較有利於被告，則應依刑法第2 條第1
    項前段，適用修正前刑法第41條第1 項前段規定，諭知以銀
    元300 元即新台幣900 元折算1 日之折算標準）。
五、不另為無罪諭知部分：
(一)、公訴意旨另以：被告丙○○意圖為自己不法所有之包括犯意
    ，明知其債信不良，以兩面手法，一方面向告訴人上興公司
    進貨，並簽發本票4 張予上興公司，藉以取信，致使上興公
    司不疑有詐，陷於錯誤而交貨等情，而認此部分被告亦涉犯
    刑法第339 條第1 項詐欺取財罪嫌。
(二)、經查證人子○○於原審證述關於上興公司於被告與其公司達
    成協議後，移轉客戶予公司前，仍任由被告向該公司領取貨
    物，並未加以限制或禁止等情（見原審卷(二)第78頁筆錄參照
    ），足徵上興公司出貨給被告應非出於誤認，自無有何受被
    告欺騙而陷於錯誤進而交貨之情形。被告被訴此部分罪嫌自
    難證明，然公訴意旨認被告此部分行為與上開起訴經本院認
    定有罪部分，有修正前刑法連續犯之裁判上一罪關係，爰不
    另為無罪之諭知。
據上論結，應依刑事訴訟法第369 條第1 項前段、第364 條、第
299 條第1 項前段，刑法第2 條第1 項前段、第339 條第1 項，
修正前刑法（下同）第56條、第41條第1 項前段，刑法施行法第
1 之1 條，判決如主文。
本案經檢察官許月雲到庭執行職務。
中    華    民    國    98    年    7     月     7    日
                刑事第一庭  審判長法  官  郭雅美
                                  法  官  徐美麗
                                  法  官  張意聰
以上正本證明與原本無異。
本判決不得上訴。
中    華    民    國    98    年    7     月     7    日
                                  書記官  陳金
附錄本判決論罪科刑法條：
刑法第339條第1項
意圖為自己或第三人不法之所有，以詐術使人將本人或第三人之
物交付者，處5 年以下有期徒刑、拘役或科或併科1 千元以下罰
金。
附表一：
┌──┬────┬──────┬──────┬──────────────┐
│編號│客戶名稱│收款詐欺時間│收款詐欺金額│收款詐欺地點                │
├──┼────┼──────┼──────┼──────────────┤
│    │        │95年3月     │ 48,340元   │高雄縣林園鄉港嘴3-69號      │
│1   │辛○○  ├──────┼──────┤                            │
│    │        │95年4 、5 月│ 83,000元   │                            │
├──┼────┼──────┼──────┼──────────────┤
│2   │壬○○  │95年4月     │21,300元    │高雄縣林園鄉○○村○路276 號│
├──┼────┼──────┼──────┼──────────────┤
│    │        │95年3月     │  1,110元   │高雄縣林園鄉○○村○○街9號 │
│3   │戊○○  ├──────┼──────┤                            │
│    │        │95年4月     │  4,000元   │                            │
├──┼────┼──────┼──────┼──────────────┤
│    │乙○○  │95年2月     │ 38,500元   │屏東縣新園鄉○○村○○路    │
│4   │（即陳清├──────┼──────┤155-2 號                    │
│    │井）    │95年3月     │ 79,000元   │                            │
├──┼────┼──────┼──────┼──────────────┤
│5   │候淑雲  │95年6月     │150,000元   │高雄縣林園鄉○○路128 號    │
├──┼────┼──────┼──────┼──────────────┤
│6   │張簡光進│95年2月     │ 24,600元   │高屏地區某處                │
├──┼────┼──────┼──────┼──────────────┤
│7   │陳茂雄  │95年3-5月   │ 48,150元   │同上                        │
├──┼────┼──────┼──────┼──────────────┤
│8   │港嘴泉  │95年4月     │ 30,000元   │同上                        │
├──┼────┼──────┼──────┼──────────────┤
│    │        │95年2月     │ 92,400元   │同上                        │
│9   │陳鏡同  ├──────┼──────┤                            │
│    │        │95年3月     │ 39,500元   │                            │
├──┴────┴──────┼──────┴──────────────┤
│合計金額                    │ 659,900元                                │
└──────────────┴─────────────────────┘
附表二：
┌──┬────┬──────┬─────┬──────────────┐
│編號│客戶名稱│收款時間    │收款金額  │收款地點                    │
├──┼────┼──────┼─────┼──────────────┤
│    │        │95年3月     │  9,450元 │                            │
│    │        ├──────┼─────┤高雄縣林園鄉○○村○○街9 號│
│1   │庚○○  │95年4月     │373,500元 │                            │
│    │        ├──────┼─────┤                            │
│    │        │95年5月     │365,200元 │                            │
├──┼────┼──────┼─────┼──────────────┤
│2   │癸○○  │95年2月     │ 80,850元 │高雄縣林園鄉○○街91號      │
├──┼────┼──────┼─────┼──────────────┤
│3   │己○○  │95年1-2月   │346,454元 │屏東縣新園鄉○○村○○路16號│
├──┼────┼──────┼─────┼──────────────┤
│4   │陳文佑  │95年4月     │ 15,000元 │不詳                        │
├──┼────┼──────┼─────┼──────────────┤
│5   │王朝祈  │95年2月     │10,000元  │不詳                        │
└──┴────┴──────┴─────┴──────────────┘


司法院資訊處製作；財團法人民間司法改革基金會備份。
